---
title: "Laboratorio 01 - Mortalidad"
author: "Lenin Pavón"
date: '2026-04-21'
output: pdf_document
---

# Introducción

Para poder realizar nuestro código es menester cargar las siguientes bibliotecas. De particular interés es `readxl` que nos permitirá leer directamente los archivos en xlsx.

- readxl
- dplyr
- tidyverse
- forecast
- ggplot2

```{r setup, include=FALSE}
# install.packages(c("readxl", "forecast", "dplyr"))
rm(list=ls(all=TRUE))
library(readxl)
library(dplyr)
library(tidyverse)
library(forecast)
library(ggplot2)
```

Cargamos los datos con `Pob_mitad` las proyecciones a mitad de año y `TEM` el dataframe de las defunciones

```{r}
Pob_mitad   <- read_excel("data/0_Pob_Mitad_1950_2070.xlsx")
Defunciones <- read_excel("data/1_Defunciones_1950_2070.xlsx")
TEM <- Defunciones
```

# Tasas específicas de mortalidad

Calculamos las tasas específicas de mortalidad por edad, sexo y año

```{r}
TEM$POBLACION <- Pob_mitad$POBLACION
TEM$TEM       <- TEM$DEFUNCIONES/TEM$POBLACION
```

Nos interesa realizar el cálculo a nivel nacional así que retiraremos los datos 
estatales

```{r}
TEM <- TEM %>% filter(ENTIDAD == "República Mexicana")
TEM <- TEM %>% select(-ENTIDAD)
```

Para el cálculo de los datos de proyección (2020-2070), requerimos de un lugar 
donde almacenarlo que llamaremos `Base_CD_TEM`

```{r}
Base_CD_TEM <- matrix(NA, 220, 70)
colnames(Base_CD_TEM) = seq(1950,2019)
```

Aquí almacenaremos las TEM extraídas con anterioridad con base en el año y sexo

```{r}
for (i in 1950:2019) 
{
  for (j in 1:220) 
  {
    if(j <= 110) 
    { # Hombres
      valor <- TEM %>%
        filter(SEXO == "Hombres", AÑO == i, EDAD == (j-1)) %>%
        pull(TEM) # Extraer el valor
    } else { # Mujeres
      valor <- TEM %>%
        filter(SEXO == "Mujeres", AÑO == i, EDAD == (j-111)) %>%
        pull(TEM) # Extraer el valor
    }
    # Asignamos el valor a la matriz
    Base_CD_TEM[j, i-1949] = ifelse(length(valor) > 0, valor, NA)
  }
}
```

Una vez realizado este trabajo, obligamos a la transmutación alquímica de la 
matriz a un dataframe con el mismo nombre

```{r}
Base_CD_TEM <- as.data.frame.matrix(Base_CD_TEM) 
```

Sin embargo, este reetiquetado requiere de cierto andamiaje para funcionar 
apropiadamente, particularmente con respecto a los índices del dataframe.
Definimos entonces a los vectores auxiliares

```{r}
age   <-    0:109
years <- 1950:2019
sex   <- rep(c("Hombre, Mujer"), each = 110)
```

Así, definimos al dataframe en formato largo con las tasas específicas de 
mortalidad `df` 

```{r}
df <- as.data.frame(Base_CD_TEM)
colnames(df) <- as.character(years)
df$Edad <- rep(age, 2)
df$Sexo <- sex
```

Ahora hacemos compatible nuestro dataframe con ggplot convirtiéndolo a un
formato long

```{r}
df_largo <- df %>%
  pivot_longer(cols = starts_with("19") | starts_with("20"),
               names_to = "Año",
               values_to = "Tasa") %>%
  mutate(Año = as.integer(Año))
```

Graficando
```{r}
ggplot(df_largo, aes(x = Edad, y = Tasa, color = Sexo)) +
  geom_line() +
  facet_wrap(~Año, ncol = 7) +
  theme_minimal() +
  labs(title = "Tasas específicas de mortalidad por edad, sexo y año",
       x = "Edad",
       y = "Tasa de mortalidad",
       color = "Sexo")
```


# Tablas de vida

Código placeholder

```{r cars}
summary(cars)
```

## Including Plots

You can also embed plots, for example:

```{r pressure, echo=FALSE}
plot(pressure)
```

Note that the `echo = FALSE` parameter was added to the code chunk to prevent printing of the R code that generated the plot.
