---
title: "Laboratorio 01 - Mortalidad"
author: "Lenin Pavón"
date: '2026-04-21'
output: pdf_document
---

# Introducción

Para poder realizar nuestro código es menester cargar las siguientes bibliotecas. De particular interés es `readxl` que nos permitirá leer directamente los archivos en xlsx.

- readxl
- dplyr
- tidyverse
- forecast
- ggplot2

```{r setup, include=FALSE}
# install.packages(c("readxl", "forecast", "dplyr"))
rm(list=ls(all=TRUE))
library(readxl)
library(dplyr)
library(tidyverse)
library(forecast)
library(ggplot2)
```

Cargamos los datos con `Pob_mitad` las proyecciones a mitad de año y `TEM` el dataframe de las defunciones

```{r}
Pob_mitad   <- read_excel("data/0_Pob_Mitad_1950_2070.xlsx")
Defunciones <- read_excel("data/1_Defunciones_1950_2070.xlsx")
TEM <- Defunciones
```

# Tasas específicas de mortalidad

Calculamos las tasas específicas de mortalidad por edad, sexo y año

```{r}
TEM$POBLACION <- Pob_mitad$POBLACION
TEM$TEM       <- TEM$DEFUNCIONES/TEM$POBLACION
```

Nos interesa realizar el cálculo a nivel nacional así que retiraremos los datos 
estatales

```{r}
TEM <- TEM %>% filter(ENTIDAD == "República Mexicana")
TEM <- TEM %>% select(-ENTIDAD)
```

Para el cálculo de los datos de proyección (2020-2070), requerimos de un lugar 
donde almacenarlo que llamaremos `Base_CD_TEM`

```{r}
Base_CD_TEM <- matrix(NA, 220, 70)
colnames(Base_CD_TEM) = seq(1950,2019)
```

Aquí almacenaremos las TEM extraídas con anterioridad con base en el año y sexo

```{r}
for (i in 1950:2019) 
{
  for (j in 1:220) 
  {
    if(j <= 110) 
    { # Hombres
      valor <- TEM %>%
        filter(SEXO == "Hombres", AÑO == i, EDAD == (j-1)) %>%
        pull(TEM) # Extraer el valor
    } else { # Mujeres
      valor <- TEM %>%
        filter(SEXO == "Mujeres", AÑO == i, EDAD == (j-111)) %>%
        pull(TEM) # Extraer el valor
    }
    # Asignamos el valor a la matriz
    Base_CD_TEM[j, i-1949] = ifelse(length(valor) > 0, valor, NA)
  }
}
```

Una vez realizado este trabajo, obligamos a la transmutación alquímica de la 
matriz a un dataframe con el mismo nombre

```{r}
Base_CD_TEM <- as.data.frame.matrix(Base_CD_TEM) 
```

Sin embargo, este reetiquetado requiere de cierto andamiaje para funcionar 
apropiadamente, particularmente con respecto a los índices del dataframe.
Definimos entonces a los vectores auxiliares

```{r}
age   <-    0:109
years <- 1950:2019
sex   <- rep(c("Hombre, Mujer"), each = 110)
```

Así, definimos al dataframe en formato largo con las tasas específicas de 
mortalidad `df` 

```{r}
df <- as.data.frame(Base_CD_TEM)
colnames(df) <- as.character(years)
df$Edad <- rep(age, 2)
df$Sexo <- sex
```

Ahora hacemos compatible nuestro dataframe con ggplot convirtiéndolo a un
formato long

```{r}
df_largo <- df %>%
  pivot_longer(cols = starts_with("19") | starts_with("20"),
               names_to = "Año",
               values_to = "Tasa") %>%
  mutate(Año = as.integer(Año))
```

Graficando
```{r}
ggplot(df_largo, aes(x = Edad, y = Tasa, color = Sexo)) +
  geom_line() +
  facet_wrap(~Año, ncol = 7) +
  theme_minimal() +
  labs(title = "Tasas específicas de mortalidad por edad, sexo y año",
       x = "Edad",
       y = "Tasa de mortalidad",
       color = "Sexo")
```

## Corrigiendo las Tasas Específicas de Mortalidad

Para llevar a cabo las correcciones deseadas se vuelve necesario tener a la mano
una tabla con la esperanza de vida `ev` y la tabla modelo de las Naciones Unidas
`tabla_modelo`.

```{r}
ev           <- read_excel("data/EV_1950_2019.xlsx")
tabla_modelo <- read_excel("data/MLT_UN2011_130_1y_complete.xlsx")
```

De aquí tomamos la esperanza de vida de cada año, filtramos la tabla modelo por
el patrón *Latin*, el sexo, y la esperanza de vida `e0`. Posteriormente filtramos
las edades extremas (85+) e imputamos los valores correspondientes
```{r}
imputar_mx_edades_extremas <- function(tabla_modelo, esperanza_vida, mxt, años = 1950:2019) {
  for (año in años) {
    for (sexo in c("Male", "Female")) {
      
      # Extraer esperanza de vida como entero
      sexo_spa <- if( sexo == "Male" ) "Hombres" else "Mujeres"
      e0 <- as.numeric(ev[which(ev$año == año & ev$sexo == sexo_spa), ]$EV)
      
      # Filtrar tabla modelo por patrón Latin, sexo y E0 exacto
      tabla_filtrada <- tabla_modelo[
        tabla_modelo$Family == "Latin" &
          tabla_modelo$Sex == sexo &
          tabla_modelo$E0 == e0, ]
      
      # Extraer mx1 para edades 90-109
      edades_extremas <- 85:109
      mx_vals <- tabla_filtrada[tabla_filtrada$age %in% edades_extremas, "mx1"]
      
      # Determinar filas en mxt
      filas_mxt <- if (sexo == "Male") edades_extremas + 1 else edades_extremas + 111
      
      # 6. Determinamos columna en mxt
      col_mxt <- which(colnames(mxt) == año)
      
      # 7. Imputar valores
      mxt[filas_mxt, col_mxt] <- mx_vals
    }
  }
  return(mxt)
}
```

Aplicando este método a nuestros datos,

```{r}
ev[,3] = round(ev[,3])
mxt = imputar_mx_edades_extremas(tabla_modelo, ev, Base_CD_TEM, años = 1950:2019)
mxt = as.data.frame.matrix(mxt)
```

Realizando el mismo andamiaje para las etiquetas del dataframe

```{r}
sex_eng <- rep(c("Male", "Female"), each = 110)
# Convertir mxt a data frame largo
df <- as.data.frame(mxt)
colnames(df) <- as.character(years)
df$Edad <- rep(age, 2)
df$Sexo <- sex_eng

# Reorganizar en formato largo
df_largo <- df %>%
  pivot_longer(cols = starts_with("19") | starts_with("20"),
               names_to = "Año",
               values_to = "Tasa") %>%
  mutate(Año = as.integer(Año))

# Filtrar para hombres y todas las edades
df_hombres <- df_largo %>%
  filter(Sexo == "Male", Año >= 1950, Año <= 2019)
df_mujeres <- df_largo %>%
  filter(Sexo == "Female", Año >= 1950, Año <= 2019)
```

Graficando

```{r}
ggplot(df_hombres, aes(x = Edad, y = log(Tasa), group = Año, color = Año)) +
  geom_line(alpha = 0.5, linewidth = 0.8) +
  scale_color_viridis_c(option = "plasma", direction = -1) +
  theme_minimal(base_size = 12) +
  labs(title = "Evolución de tasas de mortalidad corregidas (Hombres, edades 0–109)",
       x = "Edad",
       y = "Logaritmo de la tasa de mortalidad",
       color = "Año") +
  theme(legend.position = "right",
        strip.text = element_text(size = 10),
        axis.text.x = element_text(angle = 90, vjust = 0.5, hjust = 1))+
  geom_vline(xintercept = 85, linetype="dotted")
```
```{r}
ggplot(df_mujeres, aes(x = Edad, y = log(Tasa), group = Año, color = Año)) +
  geom_line(alpha = 0.5, linewidth = 0.8) +
  scale_color_viridis_c(option = "plasma", direction = -1) +
  theme_minimal(base_size = 12) +
  labs(title = "Evolución de tasas de mortalidad corregidas (Mujeres, edades 0–109)",
       x = "Edad",
       y = "Logaritmo de la tasa de mortalidad",
       color = "Año") +
  theme(legend.position = "right",
        strip.text = element_text(size = 10),
        axis.text.x = element_text(angle = 90, vjust = 0.5, hjust = 1))+
  geom_vline(xintercept = 85, linetype="dotted")
```


## Usando SVD para analizar las TEM

## Interpretación

## Proyección de componentes kt

## Tasa de mortalidad

# Tablas de vida

Código placeholder

```{r cars}
summary(cars)
```

## Including Plots

You can also embed plots, for example:

```{r pressure, echo=FALSE}
plot(pressure)
```

Note that the `echo = FALSE` parameter was added to the code chunk to prevent printing of the R code that generated the plot.
