---
title: "Pipeline de análisis de matrimonio"
author: "LeninP"
date: "`r Sys.Date()`"
output: html_document
---

```{r setup, include=FALSE}
knitr::opts_chunk$set(echo = TRUE)
```

Vamos a utilizar la biblioteca de tidyverse para nuestro
procesamiento de datos

```{r}
library(tidyverse)
```
```{r}
packageVersion("tidyverse")
```

# Población
Empezamos importando las estimaciones de población a mitad de año de CONAPO

```{r}
pob <- read_csv("data/00_Pob_Mitad_1950_2070.csv")
```
# Número de matrimonios

Convertimos el dataframe a formato tidy

```{r}
mar_state <- read_csv("data/01_marriages_by_state.csv") %>%
  pivot_longer(2:33, names_to="year", values_to = "marriages") %>%
  rename(entidad = Entidad)
```
## Número de matrimonios en México

```{r}
mar_state %>%
  filter(entidad != "Estados Unidos Mexicanos") %>%
  # filter(year >= 2020)%>%
  ggplot(aes(x = year, y = marriages, group = entidad, color = entidad)) +
  geom_line(linewidth = 0.8, alpha = 0.7) +
  labs(
    title = "Matrimonios por año y entidad",
    x = "Año",
    y = "Matrimonios",
    color = "Entidad"
  ) +
  theme_minimal()
```


```{r}
mar_state %>%
  filter(entidad != "Estados Unidos Mexicanos") %>%
  ggplot(aes(x = year, y = marriages, group = entidad)) +
  geom_line() +
  facet_wrap(~ entidad, ncol = 8) +
  labs(
    title = "Matrimonios por año (1993-2024)",
    x = "Año",
    y = "Matrimonios"
  ) +
  scale_x_discrete(breaks = c(2000,2010,2020)) +
  theme_minimal()
```

# Matrimonios por cada mil habitantes

```{r}
pob_tot <- pob %>%
  group_by(ANIO) %>%
  summarise(
    total_pob = sum(POBLACION)
  ) %>%
  rename(year = ANIO)
```


```{r}
mar_state %>%
  mutate(year = as.numeric(year)) %>%
  filter(entidad == "Estados Unidos Mexicanos") %>%
  inner_join(pob_tot) %>%
  mutate(marriage_rate = marriages / total_pob * 1000) %>%
  ggplot(aes(x = year, y = marriage_rate)) +
    geom_line() +
    geom_point() +
    labs(
      title = "Tasa de Matrimonios por año (1993-2024)",
      x = "Año",
      y = "Tasa de Matrimonios"
    ) +
  theme_minimal()
```

# Matrimonios del mismo sexo

```{r}
mar_by_sex <- read_csv("data/04_marriage_by_sex.csv") %>%
  select(1:5)
```
Seleccionamos los matrimonios entre personas del mismo sexo
```{r}
mat_men <- mar_by_sex %>% 
  filter(Entidad != "Total") %>%
  filter(Sexo == "Hombre") %>%
  select(Entidad,Hombre)
mat_wom <- mar_by_sex %>% 
  filter(Entidad != "Total") %>%
  filter(Sexo == "Mujer") %>%
  select(Entidad,Mujer)
mat_homo <- inner_join(mat_men, mat_wom)
```
Graficando
```{r}
mat_homo %>%
  pivot_longer(
    cols = c(Hombre, Mujer),
    names_to = "Sexo",
    values_to = "Matrimonios"
  ) %>%
  ggplot(aes(
    x = reorder(Entidad, Matrimonios, sum),
    y = Matrimonios,
    fill = Sexo
  )) +
  geom_col() +
  coord_flip() +
  labs(
    title= "Matrimonios entre personas del mismo sexo\npor entidad federativa (2024)",
    x = "Entidad",
    y = "Número de matrimonios",
    fill = "Sexo"
  ) +
  theme_minimal()
```


